【裁判字號】    98,交易,243
【裁判日期】    980715
【裁判案由】    過失傷害
【裁判全文】
臺灣板橋地方法院刑事判決             98年度交易字第243號
公  訴  人  臺灣板橋地方法院檢察署檢察官
被      告  乙○○
                      號4樓
上列被告因過失傷害案件，經檢察官提起公訴（98年度偵字第13
05號），本院判決如下：
    主  文
乙○○無罪。
    理  由
一、起訴意旨略以：被告乙○○於民國97年8 月17日晚間某時許
    ，駕駛車號HZ-3036 號自小客車，沿臺北縣板橋市○○路往
    信義路之方向行駛，於同日晚間11時20分許，行經臺北縣板
    橋市○○路308 巷19號前迴轉時，應注意迴車前，需暫停並
    顯示左轉燈光或手勢，看清無來往車輛，始得迴轉，且依當
    時情形並無不能注意之情事，竟疏未注意及此，撞擊同向直
    行由告訴人甲○○騎乘之車號MLZ-015 號重型機車，使甲○○人車倒地致左手拇指掌骨骨折及右側肱骨頭骨折之傷害，
    因認被告涉犯刑法第284 條第1 項之過失傷害罪嫌等語。
二、按犯罪事實應依證據認定之，無證據不得認定犯罪事實；不
    能證明被告犯罪者，應諭知無罪之判決，刑事訴訟法第154
    條第2 項、第301 條第1 項分別定有明文。且事實之認定應
    憑證據，如未能發現相當證據，或證據不足以證明，自不能
    以推測或擬制之方法，為裁判基礎（最高法院40年台上字第
    86號判例意旨參照）。認定不利於被告之事實，需依積極證
    據，茍積極證據不足為不利於被告事實之認定時，即應為有
    利於被告之認定，更不必有何有利之證據。又刑事訴訟上證
    明之資料，無論其為直接證據或間接證據，均須達於通常一
    般人均不致於有所懷疑，而得確信其為真實之程度，始得據
    為有罪之認定，若其關於被告是否犯罪之證明未能達此程度
    ，而有合理性懷疑之存在，致使無從形成有罪之確，根據「
    罪證有疑，利於被告」之證據法則，即不得遽為不利被告之
    認定，其以情況證據（即間接證據）斷罪時，尤須基於該證
    據在直接關係上所可證明之他項情況事實，本乎推理作用足
    以確證被告有罪，方為合法，不得徒憑主觀上之推想，將一
    般經驗上有利被告之其他合理情況逕予排除（最高法院76年
    臺上字第4986號、32年度上字67號判例意旨參照）。另按，
    告訴人之告訴，係以使被告受刑事追訴為目的，其指訴是否
    與事實相符，仍應調查其他證據，以資審認，即須藉由補強
    證據之存在，以增強或擔保告訴人陳述之證明力，必被害人
    所述被害情形，無瑕疵可擊，且就其他方面調查，又與事實
    相符，始足據為有罪判決之基礎（最高法院87年度臺上字第
    2176號、81年度臺上字第3539號判決意旨參照）。
三、公訴人認被告涉犯過失傷害罪嫌，無非係以告訴人甲○○之
    指訴、診斷證明書、道路交通事故調查報告表(一)(二)、道路交
    通事故現場圖及臺灣省車輛行車事故覆議鑑定委員會等件為
    其主要論據。訊據被告固不否認有與告訴人發生車禍事故，
    告訴人因此受有傷害之事實，惟堅決否認有何過失傷害犯行
    ，辯稱：當時我正要迴轉，但告訴人甲○○騎乘機車已跨越
    雙黃線到對向車道上，依據第一次之鑑定意見，認為是屬於
    告訴人之過失，另依覆議的鑑定意見，亦認為如告訴人已跨
    越行車分向限制線行駛，即全為告訴人之過失，我則無任何
    過失等語。
四、經查：
  (一)被告於97年8 月17日晚間某時，駕駛車號HZ -3036號自用小
    客車，沿臺北縣板橋市○○路往信義路之方向行駛，於同日
    晚間11時20分許，行經臺北縣板橋市○○路308 巷19號前正
    於迴車之際，與亦沿國慶路往信義路方向行駛之告訴人所騎
    乘車號MLZ-015 號重型機車發生撞擊，告訴人於撞擊後人車
    倒地，其並因而受有左手拇指掌骨骨折及右側肱骨頭骨折等
    傷害之事實，已為被告所是認，復有告訴人於警詢、偵查中
    之指訴及所提出之診斷證明書1 紙為證，暨有道路交通事故
    調查報告表(一)(二)、道路交通事故現場草圖、臺北縣政府警察
    局板橋分局交通分隊處理各類案件回報紀錄、現場圖各1 份
    、交通事故照片8 張等件可考（參偵查卷第8-13、16-23 、
    27-29 頁），堪先予認定。
  (二)惟按「駕駛人駕駛汽（機）車，應遵守道路交通標誌、標線
    、號誌之指示」、「汽車在雙向二車道行駛時，在劃有分向
    限制線之路段，不得駛入來車之車道內。」，道路交通安全
    規定第90條、第97條第2 款定有明文。又雙向二車道之標線
    ，其中黃虛線設於路段中，用以分隔對向車道；雙黃實線設
    於路段中，用以分隔對向車道，並雙向禁止超車、跨越或迴
    轉，道路交通安全規則第97條第2 款、道路交通標誌標線號
    誌設置規則第149 條第1 款第2 目、第8 目等亦分別規定之
    。本案告訴人甲○○既係領有合格機車駕駛執照之機車駕駛
    人，對於上揭規定，自當知悉。然查，本件自訴人自警詢、
    偵查迄至本院均自承原與被告於同方向行駛，欲自左後超車
    一情不諱，惟被告亦自警詢、偵查及本院審理時均一再抗辯
    因告訴人跨越行車分向限制線而為超車，才會發生本件之事
    故等語，是本件先審酌者厥為：告訴人是否有跨越行車分向
    限制線而為超車之情事。茲判斷如下：
  1.本件肇事地點位於臺北縣板橋市○○路上，該路段屬於雙向
    二車道，道路中央劃有雙黃線即雙向禁止超車分向線，肇事
    後，告訴人所騎乘之機車，於對向車道中央留有約6.3 公尺
    長之刮地痕（道路交通事故現場圖雖未標示刮地痕長度，然
    刮地痕起點、刮地痕終點及上揭兩點重直交叉之點，係呈一
    直角三角形，是以直角三角形之兩股長3.9 公尺、4.9 公尺
    ，按商高定理計算後，可得出斜邊長即刮地痕長度約為6.3
    公尺），刮地痕起點距雙黃線1.3 公尺，終點距雙黃線5.2
    公尺，兩點直線距離為4.9 公尺，對向車道寬7.0 公尺，又
    告訴人機車右側車身受損，被告之自用小客車左前車頭之葉
    子板刮損等情，有前揭道路交通事故調查報告表(一)(二)、道路
    交通事故現場圖、現場照片附卷可查，是被告車輛與告訴人
    機車發生之撞擊地點應為地面所留刮起痕之起點處附近，亦
    即兩車發生撞擊位置已在對向車道上。且依前揭現場圖顯示
    ，告訴人機車之車身碎片等散落物，於事故後散落在對向車
    道上距離分向線1.8 公尺、距離刮地痕起點處3.0 公尺之位
    置，由該項跡證亦可以證明，被告所駕駛汽車已經進行迴轉
    並進入對向車道後，在對向車道內為告訴人撞及，因此原依
    附在機車之散落物才會在撞擊後掉落於該處甚明。
  2.另依當時與被告同車之乘客即證人丙○○於本院到庭證述：
    「我聽到聲音時，我嚇到，當時被告車子的車頭已經過一半
    ，就是過對向車道的一半，是在對向車道撞到了，至於是在
    對向車道的那個地方撞到，我不會形容，但是被告車子的引
    擎蓋的一半已經過到對面。…（問：撞擊後告訴人機車及告
    訴人本人之情形？）我看到告訴人坐在地上，用手摀著臉，
    人坐在對向車道上，機車在左側，還有碰到左側路邊的機車
    」等語（本院卷第39至40頁參照），核與被告於隔離訊問後
    供陳：「（問：你撞擊到時，你車子轉彎到什麼程度？）我
    只轉一點點。（問：引擎蓋過了雙黃線了嗎？）應該是過了
    ，但是沒有完全過，當時是轉彎一點點。…我們問當時，告
    訴人坐在路上，他怎麼回答我忘記了，告訴人應該是有回答
    ，但我不記得了。（問：告訴人坐於何處）對向車道的左邊
    差不多中央位置的地上。」之情（本院卷第42頁），乃為相
    同，且本院為彈劾證人丙○○證述之可信度，經與被告隔離
    訊問後，兩人對於當日同車之經過、至事故地點之目的、於
    該地點進行迴車之原因、發生事故後之處理等細節，均屬一
    致（詳參本院卷第37-43 頁），可認證人丙○○之證詞可堪
    採憑。從而，參以被告與告訴人二人於車禍發生前均係同向
    往前行車狀態，故本件車禍顯係告訴人騎乘機車欲自左方超
    越被告所駕駛之自用小客車，而跨越禁止超車之雙黃線，以
    使用對向車道超車，適被告於上開地點利用黃實線之缺口（
    即劃設黃虛線處）而為迴車進入對向車道，告訴人所騎乘之
    機車乃與被告所駕駛之自用小客車左前車頭部位發生撞擊所
    致。
  3.告訴人雖否認其有跨越行車分向限制線而為超車，然其此部
    分之供述，要與前述之現場客觀跡證明顯不符。且經再細核
    告訴人先後所為之指述情節，其在警詢時並未提及是否有跨
    越雙黃線超車，但業已證稱：「至肇事地我要超越對方的車
    輛，因為我車右前方有車輛路邊停車，於是我就要由對方車
    輛的左側超車。當我超車道與對方車輛並行一段距離後，對
    方車輛有打左方向後就立即左轉，當時我車已與對方車輛距
    離不到半部自小客車車身長，我見狀趕緊煞車。」等語（參
    偵查卷第8 頁），是酌以被告當時既正要利用黃實線缺口處
    進行迴轉，自當靠近行車分向限制線為行駛之常情，以及證
    人丙○○亦已證述：左轉前被告車子就在雙黃線的旁邊一點
    點等語（本院卷第39頁），告訴人所騎乘之機車自被告之車
    輛左側超車之舉措，應已跨越行車分向限制線，且尚能與被
    告之車輛再並行一段距離；且告訴人於98年1 月15日與被告
    同庭接受檢察官應訊時，對於被告當庭供陳：「告訴人（筆
    錄誤載為「被告」）超越雙黃線」等語並當場提出記載「鑑
    定意見：一、甲○○駕駛普通重型機車，超越前車時未注意
    迴轉之前車，為肇事原因。二、乙○○駕駛自用小客車，無
    肇事因素。」之臺灣省臺北縣區車輛行車事故鑑定委員會北
    縣鑑字第971631號鑑定意見書時（詳偵查卷第28-34 頁），
    均未見告訴人曾經當庭否認其有跨越行車分向限制線之事實
    ，是其於本院審理時改稱其為跨越雙黃線云云，已非無疑。
    此外，告訴人甲○○於本院固證述：我之前都騎乘在被告車
    子的後面，但被告的速度時快時慢，我本來要從右側超車，
    但是因為右側路邊有路邊併排停車的車子，我有看到被告打
    右方方向燈，所以我就選從左邊超車，後來被告突然迴轉，
    所以兩車就撞到；我超車時沒有超越雙黃線，我看到她車頭
    往右邊切，所以我才選擇往左邊超車，當我發現被告打左邊
    方向燈時，就已經撞到了，我與被告車輛實際發生碰撞的地
    點是在順向車道上，撞擊後，我車輛及私人物品的散落處所
    及機車的刮地痕，我都不清楚，我只隱約知道被告他們有移
    動過車子；當時我所行駛的順向車道上有路段有兩台車停在
    路邊，但我與被告二台車都已經經過了該兩車併停的路段，
    所以被告的車子就往右邊偏行，並且打右邊方向燈，因此我
    才會選擇往左邊超車，她撞到我之後，我的車子往左邊移動
    ，倒地的地點我記不清楚；剛剛所述有路段有兩車併停，該
    兩車併停的路段距離我們發生撞擊的車禍地點大約兩台機車
    的距離，不到2 公尺，被告要超越兩台轎車併停的路段時，
    並無跨越雙黃線，而被告經過此路段後向右偏行大約橫向了
    半台車的距離，約200 公分等語（見本院卷第32-34 頁），
    惟系爭板橋市○○路往信義路方向之道路路寬為7.2 公尺，
    但路邊劃有汽車停車格，實際路寬約僅餘4.8 公尺左右，則
    倘如告訴人所言，該路段之路邊有兩台自小客車併排停車，
    依該道路之寬度，被告所駕駛之車輛甚且包含告訴人之機車
    在內，焉能仍行駛於原行向之道路上，而未跨越行車分向線
    ；又告訴人既一再指稱被告車輛在進行迴車之前，曾經向右
    偏行約半個車身後，其間前進距離不到2 公尺，復又立刻左
    轉，致使撞擊正在超車之告訴人機車等情，是若告訴人之機
    車於遭撞擊時確實仍在原行向之車道上，則被告之車輛顯然
    要在不到2 公尺長度、不到4.8 公尺寬度之空間內，從原來
    已右轉半個車身處，立即再向左大幅急轉直角約90度向左後
    ，猶在原行向之車道上，其自小客車之車頭右前方再與告訴
    人之機車左側撞擊，但依一般自小客車車身之長度暨寬度，
    此顯非常理，是被害人之指述及證詞內容顯有重大瑕疵，且
    與事理未符，無法據為被告有罪之基礎。
  4.基上所述，本案被告車輛於左轉進行迴車前應已甚接近雙黃
    線，告訴人應係研判被告的車輛可能往右方向行駛且車速甚
    慢，即決定瞬間加速超越且行駛於危險性甚高之對向車道上
    致發生撞擊，故本件肇事原因應係告訴人在注意車前狀況時
    未能為週全判斷率意跨越雙黃線違規超車所致。
  (三)次查，起訴書雖以被告駕車行經上開肇事路段，疏未注意於
    迴車前，需暫停並顯示左轉燈光或手勢，看清無來往車輛始
    得迴轉，以致肇事，並使告訴人受傷，認定被告具有過失等
    語。然按刑法上之過失，其過失行為與結果間，在客觀上有
    相當因果關係始得成立。所謂相當因果關係，係指依經驗法
    則，綜合行為當時所存在之一切事實，為客觀之事後審查，
    認為在一般情形下，有此環境、有此行為之同一條件，均可
    發生同一之結果者，則該條件即為發生結果之相當條件，行
    為與結果即有相當之因果關係。反之，若在一般情形下，有
    此同一條件存在，而依客觀之審查，認為不必皆發生此結果
    者，則該條件與結果不相當，不過為偶然之事實而已，其行
    為與結果間即無相當因果關係（最高法院76年臺上字第192
    號判例要旨參照）。是查，被告將其車輛左轉以進行迴車之
    地點，因對向車道邊恰有一大樓之地下停車場路口，故該處
    之行車分向限制線乃由雙黃線改為黃虛線乙節，已有被告提
    出之現場照片可稽（附於本院卷第16-18 頁），故被告駕車
    於此黃虛線處進行迴車並未違規，應先予敘明。再承前段所
    述，本件肇事路段，雖係雙向道路，但往返均只有一車道，
    被告所駕駛之自用小客車係前車，告訴人所騎乘之機車為後
    車，二車同方向行駛於雙向二車道上，就路權之歸屬而言，
    被告所駕駛之自用小客車在前優先，告訴人所騎乘之機車在
    後次，告訴人除為超車外，自應與被告車輛保持安全距離，
    且告訴人在寬度不足之場合意圖超車，其具有更高度之保持
    安全間隔之注意義務，其理甚為顯然，然告訴人於超車時，
    竟跨越禁止超車之雙黃線，業己違規於先，亦未見其有鳴按
    喇叭促請前車注意，且在前車未表示允讓或靠邊慢行時即遽
    行超車，其違規之情節嚴重均甚為顯然。且被告駕駛之自用
    小客車於行至黃虛線處開始迴轉之際，被害人之機車已跨越
    行車分向線而駛入來車道，違規超車，因而在被告自用小客
    車正於迴車之過程中，兩車發生撞擊，顯見被告不論於迴車
    前是否有暫停並顯示左轉燈光或手勢，看清無來往車輛始為
    迴轉之行為，其對於告訴人之恣意違規超車行為，並因而與
    被告車輛發生撞擊之事，均無從避免。故被告是否有盡其迴
    車前之義務，堪認要與告訴人所受傷害間，自不具有相當因
    果關係。
  (四)另本件被告與告訴人之車禍案件，先經被告申請臺灣省臺北
    縣區車輛行車事故鑑定委員會鑑定結果認：「一、甲○○駕
    駛普通重型機車，超越前車時未注意迴轉之前車，為肇事原
    因；乙○○駕駛自小客車，無肇事因素」，有該鑑定委員會
    97年12月24日北縣鑑字第971631號函覆之鑑定意見書乙份在
    卷可稽（偵查卷第32-34 頁），復經檢察官再函請臺灣省車
    輛行車事故覆議鑑定委員會鑑定，其鑑定結果則為：「本案
    依甲○○警訊『自承超車過程肇事』，因不明其超車有否超
    越路中行車分向限制線？是以，若在行車分向限制線之右側
    超車，則(1)乙○○駕駛自小客車，迴車未注意左後來車動態
    ，為肇事主因。(2)甲○○駕駛重機車，超越前車未注意前車
    動態，為肇事次因。反之，若再行車分向限制線之左側超車
    ，則照臺北縣區車鑑會之鑑定意見」，亦有該鑑定委員會98
    年3 月3 日府覆議字第0986200706號函1 份足稽（詳見偵查
    卷第39頁），而本件告訴人係於行車分向限制線之左側超車
    乙情既已清楚認定，則依前揭覆議鑑定委員會之鑑定結果，
    亦係認被告並無過失因素，而與本院之上揭見解相同。
  (五)至於卷內告訴人提出之診斷證明書，僅能證明其確受有上開
    傷勢，惟無法證明係因被告之過失所造成，且與被告之行為
    具有相當因果關係，併予敘明。
五、綜前諸情參互以析，公訴人雖舉告訴人之指述為本件認定被
    告有過失傷害犯行之主要證據，然經核諸告訴人所為之證述
    乃有如上之瑕疵，另卷附診斷證明書亦僅能證明雙方曾發生
    車禍及告訴人受有傷害之事實，惟對於被告是否有應注意但
    未注意之過失情事，仍無法作為確證。公訴人所舉事證，既
    尚有合理性之懷疑存在，無從說服本院確信被告有公訴人所
    指罪嫌，此外，復查無其他積極事證足認前開被告過失傷害
    之犯行，依「罪證有疑，利於被告」之原則，不能證明其犯
    罪，揆諸前開法條規定及判例意旨，自應為被告無罪之諭知
    ，以昭審慎。
據上論斷，應依刑事訴訟法第301 條第1 項，判決如主文。
本案經檢察官江祐丞到庭執行職務。
中    華    民    國    98    年    7     月    15    日
                  交通法庭  法  官   邱景芬
以上正本證明與原本無異。
如不服本判決應於收受判決後10日內向本院提出上訴書狀，並
應敘述具體理由。其未敘述上訴理由者，應於上訴期間屆滿後
20日內向本院補提理由書（均須按他造當事人之人數附繕本）
「切勿逕送上級法院」。
                             書記官  黃文儀
中    華    民    國    98    年    7     月    17    日


司法院資訊處製作；財團法人民間司法改革基金會備份。
